臺灣高等法院高雄分院民事判決　　　　109年度上易字第411號
上　訴　人　保證責任屏東縣豐誠蔬果加工生產合作社

法定代理人　陳石定　
訴訟代理人　施秉慧律師
　　　　　　焦文城律師
被上訴人　　吳宗佑　
訴訟代理人　蔡東泉律師
上列當事人間請求返還貨款等事件，上訴人對於中華民國109 年
10月16日台灣屏東地方法院109 年度訴字第83號第一審判決提起
上訴，判決如下：
    主      文
原判決關於駁回上訴人後開第二項之訴部分，及訴訟費用之裁判
，均廢棄。
被上訴人應給付上訴人新臺幣伍拾肆萬壹仟玖佰貳拾陸元，及自
民國一百零九年一月十一日起至清償日止，按週年利率百分之五
計算之利息。
其餘上訴駁回。
第一、二審訴訟費用，由被上訴人負擔百分之九十八，餘由上訴
人負擔。
    事實及理由
一、上訴人起訴主張：兩造於民國107 年10月5 日簽訂青花菜及
    白花菜原料半成品加工合約書（下稱系爭合約），由伊委託
    被上訴人栽種截切加工青（白）花菜原料半成品，約定被上
    訴人於該年度產季（107 年11月至隔年3 月）應栽種青花菜
    及白花菜數量各「200 公噸±30％」，單價均為每公斤新臺
    幣（下同）21元，每公斤預付訂金4 元，伊依系爭合約已預
    付貨款145 萬3,934 元，加計先前溢付與系爭合約無關之貨
    款29萬2,132 元，合計174 萬6,066 元。詎伊派車載運青花
    菜5 萬6,787 公斤，發現多達3 萬9,181 公斤部分有花蕾變
    色、原料切口不良及蟲體之情形；種植於農地之白花菜，經
    伊派員巡田，發現花色泛黃及有蟲體，均未達系爭合約所定
    品質，致伊未能收購白花菜。產季結束後，系爭合約期限屆
    滿，被上訴人未再交付青（白）花菜，供貨不足，違反契約
    ，已構成不完全給付。又被上訴人僅交付青花菜總重5 萬6,
    787 公斤，價值119 萬2,527 元，伊溢付55萬3,539 元（1,
    746,066 元-1,192,527元＝553,539 元），被上訴人受有不
    當得利55萬3,539 元。爰依民法第179 條、第226 條第1 項
    、第227 條第1 項、第232 條之規定，請求被上訴人返還或
    賠償55萬3,539 元。並聲明：被上訴人應給付上訴人55萬3,
    539 萬元，及自起訴狀繕本送達翌日起至清償日止，按週年
    利率5 ％計算之利息。
二、被上訴人則以：伊於系爭合約期間，實際交付青花菜總重5
    萬7,340 公斤。系爭合約允許不良率10％以內，伊有噴藥驅
    蟲，所種花菜品質及規格不良率均在10％以下，並未違約。
    又系爭合約並未約定白花菜之栽種過程應經蓋帽，且伊自採
    收起至交付上訴人前，尚需經篩選淘汰、裁切及洗淨等過程
    ，上訴人以花蕾變色、花色泛黃、原料切口不良，自108 年
    1 月21日起拒絕收受青（白）花菜，已受領遲延，已屬違約
    ，伊毋須返還或賠償上訴人55萬3,539 元等語置辯。
三、原審對於上訴人之請求判決全部敗訴，上訴人不服提起上訴
    ，聲明求為廢棄原判決，餘同原審訴之聲明。被上訴人答辯
    聲明：上訴駁回。
四、兩造不爭執事項：
  ㈠上訴人於107 年間，以單價每公斤21元向被上訴人購買青花
    菜、白花菜各200 公噸±30％，兩造並簽訂青花菜原料半成
    品加工合約書、白花菜原料半成品加工合約書（以下合稱系
    爭合約）。契約有效期間為當年度青、白花菜產期，即107
    年11月至108 年3 月。
  ㈡上訴人已付之貨款為145 萬3,934 元、溢付貨款29萬2,132
    元，合計為174 萬6,066元。
  ㈢被上訴人至少已交付青花菜合計為5 萬6787公斤。
五、被上訴人有無於108 年1 月21日後之系爭合約履行期間，交
    付花菜予上訴人？
    上訴人主張：被上訴人自108 年1 月21起，即未再交付青（
    白）花菜，供貨不足，系爭合約期限屆滿，已構成不完全給
    付等語；被上訴人則辯稱：上訴人自108 年1 月21日起拒絕
    收受花菜，已受領遲延，已屬違約等語。
  ㈠依系爭加工合約第3 條約定：「2.品質：不良率10％以下。
    A. 花上病蟲害不超過2mm ；B . 花蕾上有三朵以上黃花；C
    . 花蕾鬆散不充實；D . 花蕾脫落見梗；E . 花梗老化；F
    . 切口變色；G . 過熟花蕾變色。單項缺點3 ％內，總不良
    率不超過10％，超過退貨或當天供貨議價」等語。觀以上訴
    人所屬植保人員林忠緯108 年2 月14日出具之職務報告，記
    載：「吳宗佑（米漿）青花菜小菜蛾（吊絲仔）蟲害嚴重…
    2 月13日巡視白花菜椰菜田區，未蓋帽、花色泛黃、葉片蜷
    曲似營養不良貌，各田區採數粒檢視背部，皆有小菜蛾（吊
    絲仔）於骨幹處結繭，附照片及採樣白花椰菜數粒，因其亦
    不願使用氣槍清除蟲體，建請董事長考慮是否仍要收購」等
    語（見原審卷第83至89頁）。而被上訴人所種植花菜因有小
    菜蛾蟲害之情形，乃委請訴外人溫志中噴灑農藥以除蟲，且
    白花菜上有黑點，此經證人溫志中及被上訴人之父吳慶和到
    庭證述屬實（見原審卷第228 至231 頁、第302 、303 頁）
    。可見被上訴人所種植之花菜，確有蟲害及黑點之不良情形
    。
  ㈡證人林忠緯證稱：伊都會先打電話給被上訴人父親吳慶和告
    知不良率之情形，通常都是由被上訴人通知取貨，但之後他
    也沒有通知伊去收貨就自行斷貨，故伊才沒有再向被上訴人
    收貨等語（見原審卷第209 頁）。證人吳慶和證稱：伊於10
    8 年1 月22日後，有打電話給林忠緯，請上訴人來收青（白
    ）花菜，被上訴人也有打過電話，林忠緯說老闆說伊的菜有
    蟲，他都不收。伊是在108 年1 月22、23、24日通知上訴人
    ，但上訴人表明不要收貨。白花菜採收時，伊有通知上訴人
    收貨，但林忠緯跟伊說他老闆不收貨了，大約是108 年2 月
    20日後。伊派工人採收白花菜後，伊通知上訴人來收貨，但
    上訴人不來收。青花菜伊有通知上訴人，上訴人不收等語（
    見原審卷第304 、306 至308 頁）。上開兩證人對被上訴人
    有無於108 年1 月22日以後通知上訴人收貨乙節，所述固不
    一致，惟被上訴人既係蔬菜種植者，對其作物生長狀況及經
    裁切加工後，是否符合系爭合約所容許之單項缺點及總不良
    率，理應較契作廠商更詳為知悉。而被上訴人所種植之花菜
    有小菜蛾蟲，且白花菜於栽種階段並未以不織布覆蓋（俗稱
    戴帽），經曝曬太陽後，有微黃狀況，有林忠緯出具之上開
    職務報告及證人溫志中前引證詞足佐。又證人吳慶和證述：
    依系爭合約，上訴人所要求收取之花菜品質，並未高於或低
    於市場之一般品質，而被上訴人所種植之青（白）花菜，均
    不符合一般市場販售品質，因青花菜是加工品種，白花菜未
    戴帽有微黃等語（見原審卷第309 頁），可見被上訴人應明
    知其所栽種之花菜於採收前，即未符合一般市場交易之品質
    。雖被上訴人辯稱：伊採收花菜後，尚須經篩選淘汰、裁切
    、沖洗、濾淨等過程，始交貨予上訴人云云，證人溫志中就
    此亦為相同證述（見原審卷第231 頁），惟被上訴人並未舉
    證證明其裁切加工後之品質仍可符合系爭合約所約定者，自
    難為有利於被上訴人之認定。是以，縱被上訴人於108 年1
    月21日後有通知上訴人收貨，然被上訴人所栽種之青（白）
    花菜既未符合市場一般品質，而可預見其裁切加工後之半成
    品，難以符合系爭合約第3 條第2 項所約定之品質，且被上
    訴人亦未證明其於通知交貨當時能提出合於系爭契約約定品
    質之青（白）花菜，自難認被上訴人已依債之本旨提出給付
    。
  ㈢被上訴人於108 年1 月21日後之系爭合約履行期間（即至同
    年3 月底止），既未依債之本旨提出給付，上訴人即無受領
    遲延之可言。據此，上訴人主張系爭合約期限屆滿，被上訴
    人未再交付青（白）花菜，供貨不足等語，應值採信。被上
    訴人辯稱上訴人受領遲延，其不負再為交付之義務云云，非
    屬可採。
六、上訴人依民法第179 條、第226 條第1 項、第227 條第1 項
    、第232 條規定，請求被上訴人返還或賠償溢付價金55萬3,
    539 元，有無理由？
  ㈠被上訴人主張伊於系爭合約期間，實際交付青花菜總重5 萬
    7,340 公斤，業據提出估價單為證（見原審卷第51至55頁）
    。上訴人則主張應以進廠（按指運進其工廠）秤重5 萬6,78
    7 公斤為準等語，並提出青花菜之歷史進貨記錄表、青花菜
    原料驗收記錄表等為證（見原審卷第57頁、第65至79頁）。
    查，證人林忠緯證稱：（關於公司載重花椰菜計重的程序為
    何？）廠內會有二個地磅，一大一小，伊等是以一個棧板為
    計重之單位，一個棧板固定扣20公斤，菜籃一個固定扣2 公
    斤，一個棧板上通常有25至30個籃子，伊等是將棧板放在小
    的地磅上秤總重，再扣除上開棧板、籃子的重量後，就是進
    廠的青花菜計重。伊有看過上開估價單，原本的三聯單，有
    一聯在被上訴人處，二聯在上訴人處。被上訴人通常是一藍
    一藍秤重，但本件有爭議的青花菜重量，被上訴人是委外處
    理，但委外廠商間的狀況不明，故要求上訴人自行秤重，這
    是伊聽聞吳慶和告知的。上開爭議的數量，是進廠後重新秤
    重，然後再修改簽單上的重量。（問：被告當時同意這個修
    改嗎？）伊有告知被上訴人，被上訴人說結帳後再一起算等
    語（見原審卷第207 、208 頁）。依上證述，縱被上訴人就
    本件有爭議之青花菜係委由上訴人秤重，惟被上訴人就上訴
    人告知之秤重數量，僅稱待結算後再為商議，其並未表明同
    意以上訴人入廠秤重為準，且觀以系爭合約內容，並無被上
    訴人所交付花菜重量應以進廠秤重為準之相關約定，自難僅
    憑上訴人單方製作之上開記錄表遽認其主張為可採。參以兩
    造花菜出貨之交易方式，上訴人雖主張：被上訴人出貨時，
    由伊司機前往載貨，被上訴人先行秤重在估價單上手寫重量
    ，再將估價單交予司機，被上訴人並未會同司機秤重云云（
    見本院卷第105 頁），惟觀以上開估價單記載有台數、板數
    、每台重量及計算式，上訴人之司機既在其上簽名，堪認已
    收受估價單所載重量之花菜，始符常理，否則其載貨返回時
    ，如何執估價單與上訴人確認各次收貨重量為何。基此，上
    訴人所指派之收貨司機，既簽名於上開估價單表示受領並交
    回上訴人收執，而系爭合約並未約定以進廠秤重為準，是被
    上訴人已交付青花菜之重量，應以估價單所載重量為據。被
    上訴人主張實際交付青花菜總重5 萬7,340 公斤，應屬可信
    。
  ㈡按無法律上之原因而受利益，致他人受損害者，應返還其利
    益。雖有法律上之原因，而其後已不存在者，亦同。民法第
    179 條定有明文。依系爭合約第2 條約定，上訴人係以單價
    每公斤21元向被上訴人購買青花菜，上訴人就系爭合約已預
    付貨款145 萬3934元、先前溢付與系爭合約無關之貨款29萬
    2132元；又依系爭合約第9 條約定，系爭合約有效期限為該
    年度花菜產季即至108 年3 月止各情，為兩造所不爭（見不
    爭執事項㈠、㈡），而被上訴人於系爭合約期間實際交付青
    花菜總重為5 萬7,340 公斤，並未交付白花菜，已如前述。
    據此，系爭合約期限業已屆滿，被上訴人於系爭合約期間已
    交付花菜之價值為120 萬4,140 元（57,340公斤×21元＝1,
    204,140 元），則上訴人溢付被上訴人貨款為24萬9,794 元
    （1,453,934 元-1,204 ,140 元＝249,794 元），加計先前
    溢付29萬2,132 元，共計54萬1,926 元（249,794 元+292,1
    32元＝541,926 元），該款項係被上訴人無法律上之原因而
    受利益，致上訴人受損害，則上訴人依不當得利法律關係，
    請求被上訴人返還，自有理由。
  ㈢上訴人依不當得利法律關係所為請求，於其中54萬1,926 元
    部分，既屬可採，而其餘1 萬1,613 元（553,539 元-541,9
    26元），依民法第226 條第1 項、第227 條第1 項亦無從為
    有利於上訴人之判斷，則本院就此兩條項之請求權基礎，即
    無再予審究之必要，併此敘明。
七、綜上所述，上訴人依民法第179 條規定，請求被上訴人給付
    55萬3,539 元，及自起訴狀繕本送達翌日即109 年1 月11日
    （見原審卷第107 頁）起至清償日止按週年利率5 ％計算之
    利息，於其中54萬1,926 元本息部分，為有理由，應予准許
    ；逾此所為請求，為無理由，應予駁回。原審就上開應准許
    部分，為上訴人敗訴之判決，尚有未洽，上訴意旨指摘原判
    決此部分不當，求予廢棄改判，為有理由，爰由本院予以廢
    棄改判如主文第二項所示。至上訴人之請求不應准許部分，
    原審為上訴人敗訴之判決，經核於法並無不合，上訴意旨求
    予廢棄改判，為無理由，應駁回其上訴。
八、本件事證已明，兩造其餘攻擊防禦方法及所提證據，經審酌
    後於本件判決結果無影響，爰不逐一論述，附此敘明。
九、據上論結：本件上訴為一部有理由，一部無理由，判決如主
    文。
中    華    民    國   110    年    9     月    30    日
                              民事第四庭
                                  審判長法官  甯  馨
                                  法      官  林雅莉
                                  法      官  何悅芳
以上正本證明與原本無異。
本件不得上訴。
中    華    民    國   110    年    9     月    30    日
                                  書  記  官  戴育婷